【裁判字號】    89,台上,84
【裁判日期】    890112
【裁判案由】    偽造有價證券
【裁判全文】
最高法院刑事判決                                  八十九年度台上字第八四號
    上  訴  人  甲○○
                乙○○
右上訴人等因偽造有價證券案件，不服台灣高等法院台中分院中華民國八十六年十二
月二十四日第二審更審判決（八十六年度上更(一)字第二三四號，起訴案號：台灣台中
地方法院檢察署八十四年度偵字第四一九七號），提起上訴，本院判決如左：
    主  文
原判決撤銷，發回台灣高等法院台中分院。
    理  由
本件原判決認定：上訴人乙○○與楊金木之妻楊王阿月是親戚，其於民國八十二年十
月間，至楊金木經營之通舜塑膠股份有限公司（下稱通舜公司）擔任會計，負責該公
司帳簿之記載及存、提款業務，並保管公司支票簿，因其夫即上訴人甲○○經營生意
需錢週轉，二人竟共同意圖為自己不法之所有，並基於概括之犯意，自八十二年十月
二十八日起至八十三年七月七日止，由乙○○前後多次將收取持有公司所有會款、貨
款客票占為己有，而將其中部分款項存入其夫妻二人所有之帳戶內（詳如原判決附表
一）。又自八十二年十月二十三日起至八十三年一月十五日止，復由乙○○利用簽發
支票時，前後多次盜用通舜公司及楊金木之印章，而偽造通舜公司支票，將該支票存
入其等二人所有帳戶內提示兌現，占為己有（詳如原判決附表二）。復自八十二年十
二月二日起至八十三年五月三十一日止，乙○○前後多次利用存款時，盜用通舜公司
及楊金木之印章，而偽造公司提款條，詐領公司之存款（詳如原判決附表三），足生
損害於通舜公司及楊金木。嗣楊金木發現公司業務良好，但公司帳戶存款額卻未增加
，乃查出上訴人等不法行為等情，因而撤銷第一審判決，改判論處上訴人等共同連續
意圖供行使之用，而偽造有價證券罪刑，固非無見。
惟查：(一)應於審判期日調查之證據未予調查者，其判決當然為違背法令，刑事訴訟法
第三百七十九條第十款定有明文。本件上訴人甲○○、乙○○均否認前開犯行，楊金
木雖謂通舜公司帳務交由乙○○處理，伊因業務太忙，未予查帳，致被侵占客戶支票
云云。但乙○○狀稱：通舜公司之會計日誌簿，大部分為其所記載，然其中亦有楊金
木之筆跡，足證楊金木曾參與記帳，既參與記帳，為何未即時發現侵占之事（見一審
卷第四十頁、原審上訴卷第六六、一三九頁、更(一)卷第五一、九八頁）？原審未查明
其實情如何；又原判決依據楊金木之供述，認定楊金木發現通舜公司業務良好，但公
司帳戶存款都未增加，乃查出上訴人等偽造支票、侵占會款與客票、及詐領存款等情
。但上訴人等狀稱：依告訴人提出之帳簿統計結果，通舜公司自八十二年八月起至八
十三年六月止，每月均有虧損等語（見原審上訴卷第六六頁），而指摘楊金木之指訴
不實，原審對於通舜公司該時間內之盈虧，亦未予查明。以上情形，均與上訴人等有
無被訴之犯罪行為，有重要之關係，本院前次發回意旨已指摘及此，原審仍未予查明
，亦未於判決理由內加以論述，自非適法。(二)有罪之判決書，對於被告有利之證據不
採納者，應說明其理由，為刑事訴訟法第三百十條第二款所明定。乙○○供稱：通舜
公司所收取客戶之支票，均有登載在會計簿內等語，楊金木亦承認其事（見偵查卷第
十二頁），既登載在會計簿內，乙○○如何係未經楊王阿月同意借與使用而有侵占該
支票之行為？又乙○○曾提出其清償債務經楊金木親自簽收之收據二紙（同上卷第十
五、十六頁），以證明其係向楊金木、楊王阿月夫妻借用支票，並非侵占或偽造支票
；另以楊金木所提會計日誌簿上記載伊向其夫妻借款三十七萬元，該款係以八十三年
三月三十一日之支票交伊提領，據以指摘楊王阿月所言以前均係現金借貸等語為不實
（見一審卷第三九頁、原審更(一)卷第九七頁），楊金木亦供承乙○○有借用三十七萬
元支票之事（見一審卷第三六頁），上開清償債務之收據、楊金木承認借支票予乙○
○及曾女已將收取客戶之支票登載於會計簿內，在客觀上係有利於上訴人等之證據，
原判決未予採納，又未說明其理由，亦於法有違。(三)上訴人等於原審請求調查通舜公
司支票日曆簿之記載，謂八十三年三月十日乙○○持甲○○業務上收得之客票，清償
先前對告訴人之借款，乙○○記載該支票之帳號、號碼及金額，並加註「我的票」，
嗣因楊王阿月認為不妥，將該支票退還，於是楊王阿月以修正液塗抹上開記載，迨發
生本案糾紛，雙方對帳，楊金木將該修正液刮除，乙○○原來之記載遂又重現，楊金
木才另以紙條記載「乙○○支票」釘於該欄云云，以證明楊王阿月曾將公司款項貸與
乙○○，而不願其夫楊金木知曉其事（見更(一)卷第五一、五二頁），上訴人等此部分
供述是否屬實？原審未予調查審認，併有可議。上訴人等上訴意旨，各自指摘原判決
不當，尚非全無理由，認仍應發回更審。又原判決不另諭知無罪部分，基於審判不可
分原則，應予一併發回。
據上論結，應依刑事訴訟法第三百九十七條、第四百零一條，判決如主文。
中      華      民      國    八十九    年      一      月     十二     日
                              最高法院刑事第九庭
                                  審判長法官  張  信  雄
                                        法官  賴  忠  星
                                        法官  張  清  埤
                                        法官  洪  清  江
                                        法官  吳  昆  仁
      右正本證明與原本無異
                                              書  記  官
中      華      民      國    八十九    年      一      月     十九     日


司法院資訊處製作；財團法人民間司法改革基金會備份。
